最　高　行　政　法　院　判　決
                                      100年度判字第314號
上  訴  人　經濟部工業局高雄臨海林園大發工業區聯合污水處
　　　　　　理廠
代　表　人　陳坤浤
訴訟代理人　吳小燕　律師
          　胡仁達　律師
          　王志中　律師
被 上訴 人　高雄市政府（承受前高雄縣政府業務）
代　表　人　陳  菊
上列當事人間水污染防治法事件，上訴人對於中華民國99年1月
15日高雄高等行政法院98年度簡字第189號判決，提起上訴，本
院判決如下：
　　主  文
原判決廢棄。
訴願決定及原處分均撤銷。
第一審及上訴審訴訟費用均由被上訴人負擔。
　　理  由
一、按對於適用簡易程序之判決提起上訴，須經本院許可，且該
    許可以訴訟事件所涉及之法律見解具有原則性者為限，行政
    訴訟法第235條定有明文。所謂法律見解具有原則性，係指
    該事件所涉及之法律問題意義重大，而有加以闡釋之必要情
    形而言。本件上訴人主張被上訴人既於98年8月20日核准變
    更每日最大廢（污）水排放總量，並將有效期間回溯自96年
    5月28日起至101年5月27日止，原處分之適法性於原審審理
    時已不存在，原審於裁判時並未審酌該變更後之事實；是本
    件應探討行政處分之溯及效力，因其所涉及之法律見解具有
    原則性，自應許可，合先明。
二、本件上訴人係高雄大○○○區○○道系統管理單位，領有被
    上訴人所核發高縣府環三字第00007-02號水污染防治許可證
    明文件，核准每日最大廢（污）水排放總量為16,158立方公
    尺，被上訴人於民國97年12月25日19時25分至20時55分許派
    員至其所屬位於高雄縣大寮鄉○○村○○路15號之大發污水
    處理廠進行稽查，發現該廠97年10至12月放流水量紀錄表（
    日報表）所載廢（污）水排放量中，共有23筆超過廢（污）
    水排放許可文件核准每日最大廢（污）水排放量，核認違反
    水污染防治法第14條第2項規定，除現場開立編號：D000000
    0號「違反水污染防治法限期改善或補正通知書」限上訴人
    於同年12月31日21時前完成改善外，並依同法第45條第2項
    規定裁處新臺幣（以下同）1萬元罰鍰。上訴人表不服，提
    起訴願遭決定駁回，提起行政訴訟，亦經原審判決駁回；上
    訴人仍表不服，向本院提起本件行政訴訟。
三、原審斟酌全辯論意旨及調查證據結果，係以：(一)按「（第1
    項）事業排放廢(污)水於地面水體者，應向直轄市、縣（市
    ）主管機關或中央主管機關委託之機關申請，經審查登記，
    發給排放許可證或簡易排放許可文件後，始得排放廢（污）
    水。（第2項）前項登記事項有變更時，非於中央主管機關
    所定期限內辦理變更登記，其排放廢（污）水，不得與原登
    記事項牴觸。（第3項）排放許可證與簡易排放許可文件之
    適用對象、申請文件、應辦理時間、變更程序及其他應遵行
    事項，由中央主管機關定之。」「污水下水道系統排放廢（
    污）水，準用第14條、第15條及第18條之規定。」「違反第
    14條第2項，處新臺幣1萬元以上60萬元以下罰鍰，並通知限
    期補正，屆期仍未補正者，按次處罰。」分別為水污染防治
    法第14條、第19條及第45條第2項所明定。(二)上訴人所屬污
    水處理廠（大發廠），領有系爭水污染防治許可證，許可證
    明文件有效期間為：自94年3月8日至96年5月27日，核准每
    日最大廢（污）水排放總量為16,158立方公尺。經被上訴人
    所屬環境保護局派員於97年12月25日前往稽查並調閱相關資
    料，發現該廠97年10月、11月及12月之放流水量紀錄表（日
    報表）所載廢（污）水排放量，共有23筆資料超過廢（污）
    水排放許可文件核准每日廢（污）水最大量（16,158立方公
    尺），違反水污染防治法第14條第2項之規定，被上訴人乃
    予以裁處罰鍰1萬元，並無不合。上訴人雖主張其已依規定
    辦理排放許可變更登記，因被上訴人審查延宕，未於期間內
    完成審查作成准駁處分，致侵害其信賴利益，違反誠信原則
    ，且被上訴人事後於98年8月20日核發新排放許可證，許可
    有效期間已溯及自96年5月28日起算，故被上訴人之原處分
    違法云云。惟依上開水污染防治法第14條第1項、第2項及第
    19條之規定，足見污水下水道系統於排放許可證變更登記前
    ，其排放廢（污）水仍應確實遵守原許可證之登記事項。本
    件上訴人為大○○○區○○○○道系統之管理單位，原領有
    系爭水污染防治許可證，登記之有效期限至96年5月27日止
    ，上訴人於96年4月13日向被上訴人辦理申請水污染防治許
    可證變更作業，雖審查作業期間數次經被上訴人以資料不全
    等理由退件並命補正，尚未有所准駁。惟上訴人既已於本件
    許可文件期限有效期限屆滿前辦理申請程序，依前揭審查辦
    法第22條第1項、第2項規定意旨，上訴人於原證件有效期限
    屆滿後，尚未經被上訴人核准並領取核發新廢（污）水排放
    許可證前，無需停止營運及產生廢（污）水，惟仍應確實遵
    守原許可證核准之排放量，須經核發機關審查核准後，始得
    變更。則上訴人於97年12月25日稽查之前既未經被上訴人核
    准變更每日最大排放水量，即不得擅自排放超過既有核准規
    模之廢（污）水水量，仍需依原核准水量運作，與被上訴人
    就該變更許可內容申請案之審核時間是否過長遲延，要屬二
    事。則被上訴人雖未依審查辦法第29條規定於限定期間內核
    發上訴人新排放許可證，然於本件稽查時既未有新排放許可
    證存在，尚難謂被上訴人之處分有侵害其信賴利益或違反誠
    信原則之情事。又行政處分是否合法，係以其發布時之事實
    及法律狀態作為判斷之基準時點。查本件被上訴人係以98年
    2月4日府環三字第0980001581號函附0000000000000號裁處
    書發布原處分，其作成處分時系爭水污染防治許可證每日最
    大排放水量16,158立方公尺尚未變更，雖被上訴人其後於98
    年8月20日核發新排放許可證，變更每日最大排放水量為24,
    000立方公尺，且許可有效期間溯及96年5月28日起算，惟此
    既非被上訴人作成原處分時所能斟酌，自不能以其後出現之
    事實，認定原處分違法，是上訴人上開主張，委無可取等由
    ，乃駁回上訴人在原審之訴。
四、上訴意旨係以：上訴人於上開水污染防治許可證有效期間屆
    至前，即已於96年4月13日向前高雄縣政府環境保護局申請
    變更每日最大廢（污）水排放總量至24,000立方公尺，惟遲
    至98年8月20日始獲核准變更，並將有效期間回溯自96年5月
    28日起至101年5月27日止，詎被上訴人於97年12月25日派員
    稽查時，發現23筆放流水量紀錄表資料已逾原核准排放量，
    而作成本件裁罰處分，然查，上開排放量變更，既經被上訴
    人嗣後核准並追溯其許可期間，則原處分所判斷之許可量當
    因而改變，其適法性於訴訟程序進行時亦不存在，詎原審法
    院逕認原處分並未違法，顯然未盡審查處分適法性之職權，
    亦有違人民權利有效保護原則，本件涉及行政處分實質效力
    與行政訴訟裁判基準時等重要基本原則，其提起訴訟具有原
    則上重要性，自應予許可。復按行政院環境保護署係依水污
    染防治法第14條第3項訂定「水污染防治措施計畫及許可申
    請審查辦法」（下稱審查辦法），而非依同條第2項授權制
    定，故被上訴人援引同法第14條第2項及第45條第2項規定作
    成處分，亦未具體指出上訴人於申請變更登記所應遵循之法
    令依據，漏載本件違反上開審查辦法之具體條文，原處分顯
    難謂無違法律明確性原則，而原審法院對於前開主張復未審
    酌並敘明理由，亦有判決不備理由之違法。此外，上開編號
    ：D0000000號「違反水污染防治法限期改善或補正通知書」
    ，係命上訴人於限期6日內改善，並無提及處罰事項；嗣後
    ，前高雄縣政府函知上訴人陳述意見時，亦未告知將依法課
    處罰鍰等情，足使上訴人合理信賴如於期限內提出實質排放
    廢（污）水量改善證明文件，即可免予受罰，然被上訴人於
    上訴人改善完成後仍作成裁罰處分，顯有悖誠實信用與信賴
    保護原則，並違反行政程序法第102條規定，詎原審法院對
    此亦未予審酌並敘明理由，亦有判決不備理由之違誤，有由
    本院就上開原則加以闡釋之必要等語。
五、本院查：上訴人於96年4月13日向前高雄縣政府環境保護局
    申請變更每日最大廢（污）水排放總量至24,000立方公尺，
    遲至98年8月20日始獲核准變更，並將有效期間回溯自96年5
    月28日起至101年5月27日止等情，為原審依法所認定之事實
    ，是被上訴人允許上訴人每日最大廢（污）水排放總量至24
    ,000立方公尺之效力期間，自及於96年5月28日以後之排放
    量；然本件被上訴人認上訴人違反水污染防治法第14條第2
    項之規定，依同法第45條第2項規定，除限上訴人於同年12
    月31日21時前完成改善外，並裁處1萬元罰鍰，係以被上訴
    人於97年12月25日19時25分至20時55分許派員至其所屬之大
    發污水處理廠進行稽查，發現該廠97年10至12月放流水量紀
    錄表所載廢（污）水排放量中，共有23筆超過廢（污）水排
    放許可文件核准每日最大廢（污）水排放量，其論事用法，
    固非無據；本件前高雄縣政府環境保護局於98年8月20日核
    准變更上訴人每日最大廢（污）水排放總量至24,000立方公
    尺，並將許可期間回溯自96年5月28日以後之排放量，從而
    原處分所認定之排放許可量，業因前高雄縣政府環境保護局
    核准上訴人回溯變更而改變，被上訴人既已核准變更上訴人
    每日廢（污）水排放量，且溯自96年5月28日起生效，從而
    原處分所認定上訴人違章事實即不存在，是作成原處分之基
    礎事實變更，上訴人於原處分作成時，廢（污）水排放量即
    在准許範圍內，原處分予以裁罰即有違誤，訴願決定及原判
    決遞予維持，均自有適用法規不當之違法。綜上，原判決既
    有如上所述適用法規不當之違法，並其違法又將影響判決結
    論，故上訴意旨指摘原判決違法，求予廢棄，即有理由；又
    因本件事實已臻明確，爰由本院自為判決，將原判決廢棄，
    並將訴願決定及原處分一併撤銷，以昭折服。
六、據上論結，本件上訴為有理由，爰依行政訴訟法第256條第1
    項、第259條第1款、第98條第1項前段，判決如主文。
中　　華　　民　　國　　100　 年　　3　　 月　　10　　日
                    最高行政法院第五庭
                        審判長法官　吳　明　鴻
                              法官　林　茂　權
                              法官　侯　東　昇
                              法官　黃　秋　鴻
                              法官　陳　國　成

以  上  正  本  證  明  與  原  本  無  異
中　　華　　民　　國　　100　 年　　3　　 月　　11　　日
　　　　　　　　　　　　　　　書記官　吳　玫　瑩